最高法院民事判決　　　　　　　　　　　　　　　　九十一年度台上字第二六一號
　　上　訴　人　甲○○
　　訴訟代理人　張永昌律師
　　被 上訴 人　乙○○
右當事人間請求履行債務事件，上訴人對於中華民國八十九年十一月十四日台灣高等
法院第二審更審判決(八十九年度上更(一)字第一三六號)，提起上訴，本院判決如左：
    主  文
原判決關於命上訴人給付及該訴訟費用部分廢棄，發回台灣高等法院。
    理  由
本件被上訴人主張：伊於民國七十一年十月八日承攬上訴人為負責人之全慶建設事業
有限公司（下稱全慶公司）於坐落桃園縣桃園市○○○段二０九之三、二九二之五、
二九二之六、二九二之九、二九二之二０至二九二之二六號土地上興建建物之板模工
程，總工程款新台幣（下同）一百三十萬二千元，約定伊以該工程款換得上訴人在前
開二九二之六、二九二之二五號土地（下稱二九二之六、二九二之二五號土地）上所
建第Ｍ棟五樓房屋（下稱系爭房屋）及其基地，總價金一百二十萬元，除訂有板模工
程合約書外，兩造同時訂立房屋預定、土地買賣契約書，伊於訂約時已給付上訴人定
金及簽約金共十萬元，並按承攬工期每期扣款八萬七千五百元作為給付上訴人之價金
，八期共扣付七十萬元，總計伊已給付八十萬元，另四十萬元約定以銀行貸款給付之
。七十三年間伊完成所承攬之板模工程，前開房屋亦已建築完成，伊自得依約請求上
訴人將系爭基地辦理移轉登記予伊等情，求為命上訴人將二九二之六、二九二之二五
號土地面積十分之一移轉登記予伊之判決。嗣於更審前原法院主張二九二之六、二九
二之二五號土地因地籍圖重測，於八十六年五月二日編定為桃園縣桃園市○○段二０
六、二０七號土地(下稱二０六、二０七號土地)，並擴張聲明，請求判命上訴人將其
所有二０六號土地所有權應有部分（下稱應有部分）七二五七分之一一二０、二０七
號土地應有部分五分之一辦理移轉登記予伊。復於原審追加請求上訴人將其所有坐落
前開土地上五層樓房之第五層區分所有建物專有部分、面積一三九‧二平方公尺（按
係一三九‧三二平方公尺之誤）所有權全部，該第五層區分所有建物附屬建物即陽台
所有權全部，該第五層樓房共用部分即地下室及上至第五層之樓梯間應有部分五分之
一，辦理建物所有權第一次登記後，將各該所有權辦理移轉登記並交付於伊（原審駁
回被上訴人請求上訴人辦理建物所有權第一次登記後，將該所有權移轉登記予被上訴
人部分之追加之訴，未據其聲明不服，已告確定）。
上訴人則以：被上訴人係向全慶公司承攬工程，債務人為全慶公司，伊僅為該公司之
法定代理人，並非債務人。且被上訴人違約僅建至三樓即停工，復未按圖施工，而尚
未完成工作，依民法第四百九十條規定，即不得請求全慶公司給付工程款。縱得請求
，該工程之承攬報酬請求權仍因逾二年間不行使，已罹於時效而消滅。又被上訴人未
依約定之日期給付價款，系爭房地買賣契約早已解除。另因被上訴人違約致全部興建
工程不能完成，全慶公司不能給付，係可歸責於被上訴人，依民法第二百二十五條第
一項規定，伊亦免給付義務等語，資為抗辯。
原審廢棄第一審所為被上訴人敗訴之判決，改判命上訴人為如原判決附表所示之給付
，即應將其所有二０六號土地應有部分七二五七分之一一二０、二０七號土地應有部
分五分之一辦理移轉登記予被上訴人，並將其所有坐落前開土地上五層樓房建築改良
物第五層區分所有建物專有部分全部，該第五層區分所有建物附屬建物即陽台所有權
全部，該第五層樓房共用部分即地下室及上至第五層之樓梯間應有部分五分之一交付
被上訴人，係以：被上訴人前揭主張伊承攬全慶公司之板模工程，以所得工程款換取
上訴人所有系爭房地，伊已完成承攬工程，並以之抵付房地價金八十萬元，上訴人尚
未依約將系爭土地所有權移轉登記予伊之事實，業據提出板模工程合約書、房屋預定
買賣契約書、土地買賣契約書、土地登記簿謄本為證。被上訴人承攬之板模工程係灌
漿之前置工程，建物既已興建完成，堪認其已完成承攬工作。上訴人雖辯稱：被上訴
人有未按圖施工等瑕疵云云，惟查被上訴人於陽台外牆之施工並無瑕疵，依建築設計
圖所載地下室既無變電室之設計，即不得指被上訴人未施作。而地上蓄水箱已完成；
地下室蓄水池係定作人變更不作，廚房灶台之水泥板亦已完工可按裝，被上訴人施作
之板模工程已完工，應堪認定。是依系爭房地買賣契約付款明細表所載，除定金及簽
約金外，上訴人已受領四期之房地價金，其餘五至八期，上訴人縱無簽收蓋章，然證
人葉次郎證稱：前二期被上訴人自己領，伊代領四期，末二期（最後一期係結構體全
部完成）係伊與被上訴人一同向上訴人會算，每期工程款係扣除房屋款項，所剩餘款
再交被上訴人等語。足見前開板模工程款之請款期已全部到期，自屬已抵付完畢，被
上訴人主張除銀行貸款四十萬元外，其餘房地價款已抵付完結，堪予採信。被上訴人
之承攬報酬於可領取時，既經依約抵付其向上訴人購買系爭房地之應付價金，應無未
於二年內不行使而罹於消滅時效之問題。從而，被上訴人依買賣契約，請求上訴人將
系爭二０六、二０七號土地應有部分辦理移轉登記予伊，並將該土地上之建物（併同
附屬建物及共用部分）交付伊，自屬有理，應予准許等詞，為其判斷之基礎。
查被上訴人於原審八十九年十月三十一日言詞辯論時陳稱：上訴聲明如其八十九年七
月八日（按係二十八日之誤）辯論意旨狀所載。該辯論意旨狀所載之上訴聲明為：一
、原判決廢棄。二、上訴人應將其所有二０六號土地應有部分七二五七分之一一二０
、二０七號土地應有部分五分之一辦理移轉登記予伊。三、上訴人應將前開土地上門
牌桃園縣桃園市○○路一０九九號五層樓房建築改良物第五層、面積一三九‧三二平
方公尺區分所有建物專有部分，及自第一層至第五層共用樓梯間應有部分五分之一，
辦理建物所有權第一次登記後，辦理所有權移轉登記予伊。而被上訴人於該言詞辯論
當庭提出之辯論意旨補充(二)狀記載之上訴聲明為：一、原判決廢棄。二、上訴人應將
其所有二０六號土地應有部分七二五七分之一一二０、二０七號土地應有部分五分之
一，及坐落前開土地上五層樓房之第五層區分所有建物專有部分、面積一三九‧二平
方公尺（按係一三九‧三二平方公尺之誤）所有權全部，該第五層區分所有建物附屬
建物即陽台所有權全部，該第五層樓房共用部分即地下室及上至第五層之樓梯間應有
部分五分之一（下稱系爭建物），辦理建物所有權第一次登記後，將各該所有權辦理
移轉登記並「交付」伊（前開請求上訴人辦理建物所有權第一次登記後，將該所有權
移轉登記予被上訴人之追加之訴部分，業經原審判決駁回此部分追加之訴確定，已如
前述，故非屬本件上訴範圍）（見原審上更(一)字卷第二宗四頁至六頁、一七六頁、一
七七頁、一九七頁至一九九頁）。則後一上訴聲明中請求「交付」部分，顯為前一上
訴聲明所未包括者，其上訴聲明之範圍究竟如何？頗滋疑義。又上訴人於原審引用第
一審判決謂：「原告（被上訴人）於未給付價金前即請求被告（上訴人）交付買賣之
標的，被告抗辯原告有先為給付之義務，其未完成工作不得請求，即非無理由」，並
陳稱：更審前原法院漏未就被上訴人應為之對待給付四十萬元予以判決，自屬不當云
云（見原審上更(一)字卷第一宗九一頁、第二宗一七八頁、本院八十九年度台上字第六
九七號卷二八頁正面）。其真意是否提出同時履行之抗辯？殊欠明瞭。原審審判長未
依民事訴訟法第一百九十九條第二項規定，令兩造分別明或為完足之補充前，逕依
後一上訴聲明為判決，且未闡明上訴人之真意是否提出同時履行之抗辯，而違背闡明
之義務，其訴訟程序即有重大瑕疵，基此所為之判決，尤屬違背法令。其次，上訴人
於原審一再辯稱：證人葉次郎於更審前原法院雖證稱：『記得乙○○（即被上訴人）
領了前面二期，後來因為乙○○受傷，我代領了四期，末二期是我與乙○○一同去向
甲○○（即上訴人）匯（係『會』字之誤）算，我代領四期工程款，並沒有拿房地契
約付款明細表或房價受領款資料予甲○○簽收（即表示已將房屋款扣除或給付），我
代領工程款時，甲○○也沒有要我簽收」等語。惟查系爭房地買賣契約書之分期付款
明細表記載，第一期至第四期款項交付時均附載「按本期工程進度收八萬七千五百元
正」，並加蓋伊及被上訴人之印章予以確認。則第三期及第四期款項係由伊及被上訴
人蓋章確認而領取，焉可能由證人葉次郎代為收取？且葉次郎代領第三期及第四期款
項焉可能都未拿該分期付款明細表給伊簽收？足見葉次郎之證詞虛偽不實云云（見原
審上更(一)字卷第一宗八八頁、八九頁、第二宗一二四頁至一二六頁、一九一頁、一九
二頁，並參見原審上字卷第一宗二五七頁、第二宗七０頁正面、上更(一)字卷第一宗一
一三頁、外放證物該分期付款明細表）。此與判斷證人葉次郎之證述是否真實？系爭
房地價金已以工程款扣抵之金額為若干？所關頗切，原審未進一步調查澄清，遽摭採
該證人之部分證詞為判決之基礎，亦有未合。上訴論旨，指摘原判決對其不利部分為
不當，求予廢棄，非無理由。
據上論結，本件上訴為有理由。依民事訴訟法第四百七十七條第一項、第四百七十八
條第一項，判決如主文。
中      華      民      國    九十一    年      二      月      七      日
                              最高法院民事第七庭
                                  審判長法官  蘇  茂  秋
                                        法官  徐  璧  湖
                                        法官  朱  建  男
                                        法官  曾  煌  圳
                                        法官  李  慧  兒
      右正本證明與原本無異
                                              書  記  官
中      華      民      國    九十一    年      二      月    二十七    日
